【裁判字號】    94,家訴,77
【裁判日期】    950509
【裁判案由】    給付遺產
【裁判全文】
臺灣板橋地方法院民事判決              94年度家訴字第77號
原      告  丁○○
訴訟代理人  張致祥律師
複代理人    甲○○
被      告  丙○○
訴訟代理人  巨克安律師
上列當事人間請求分割遺產事件，本院於中華民國95年4 月25日
言詞辯論終結，判決如下：
    主    文
原告之訴及假執行之聲請均駁回。
訴訟費用由被告負擔。
    事實及理由
一、原告主張：
(一)原告為已故父親陳大江之子女，陳大江於民國80年1 月24日
    過世，渠生前所有座落於台北縣三重市○○○段長泰小段15
    4 、154 之1 地號等二筆土地，因三重市公所辦理「公六」
    公園預定地開闢工程，而於77年7 月27日遭台北縣政府公告
    徵收，該徵收之佃農補償款總額為新台幣 (下同)4063 萬77
    93元，扣除印花稅16萬2552元，則陳大江實際領獲之款項為
    4047萬5241元 (其中現金00000000元，債券0000000 元，其
    中債券分7 年給付)， 上述補償金係由被告丙○○ (即陳大
    江之4 子)於77 年9 月19日代陳大江向台北縣政府領取，此
    有台北縣政府93年5 月4 日北府地用字第0930340376函可證
    。陳大江過世後，其遺產應由原告及其他繼承人共同繼承，
    惟被告丙○○隱匿系爭補償金，侵占該補償金4047萬5241元
    ，而獲有上述款項之不當得利。
(二)被告無法律上原因，獲有不當得利337 萬2936元，被告應返
    還之。按「繼承人自繼承開始時，除本法另有規定外，承受
    被繼承人財產上之一切權利義務」，又「無法律上之原因而
    受利益，致他人受損害者，應返還其利益。」民法第1148條
    及179 條分別著有明文。本件系爭補償金係屬陳大江所有，
    陳大江於80年1 月24日過世後，該補償金即應成為陳大江之
    遺產，由原告及其他繼承人繼承，惟被告卻加以隱匿而獨佔
    該遺產。
(三)系爭補償金已分析，非屬公同共有，原告自得單獨請求應繼
    分。原告在徵求其他繼承人同意書之過程有部分繼承人業領
    獲系爭補償金，該補償金既然經分析，即非屬公同共有物，
    無須由全體公同共有人一同起訴，是以原告得依不當得利之
    規定，單獨請求被告返還依侵占原告應繼分部分之款項337
    萬2936元。
(四)退步言，原告單獨提起本件訴訟係屬合法，非當事人不適格
    。按「公同共有財產權之處分及其他之權利行使，依民法第
    831 條準用同法第828 條第2 項規定，固應得公同共有人全
    體之同意，但事實上無法得全體公同共有人同意時，如有對
    第三人起訴之必要，為公同共有人全體利益計，僅由事實上
    無法得其同意之公同共有人以外之其他公同共有人單獨或共
    同起訴，仍應認為當事人之適格無欠缺。所謂「事實上無法
    得公同共有人之同意」，係指在一般情形下，有此事實存在
    ，依客觀判斷，不能得其同意而言，如公同共有人間利害關
    係相反，或所在不明等屬之。」最高法院91年台上字第996
    號裁判可資參照。意即因事實上無法得公同共有人之同意，
    則公同共有人單獨起訴，仍應認當事人適格無欠缺。本件如
    認係未分析之公同共有財產，則參照前揭判決確示之旨及稽
    諸有部分人士已取得補償金，參考該部分財產分析之事實而
    論，則依上述客觀判斷，事實上無法得全體公同共有人同意
    而為本件訴訟至明，是以依上開裁判意旨，依應繼分原告單
    獨提起本件訴訟，係屬合法。
(五)本件原告與養父林景曠、養母林李爻於42年2 月2 日合意終
    止收養關係，此有終止收養同意書及戶籍謄本可稽，依民法
    1083條之規定，原告於終止收養時起，恢復與本生父母之關
    係，是以原告係陳大江之親生子女，有繼承權至明。並聲明
    ：（一）被告應給付原告337 萬2936元，及自本繕本送達翌
    日起，按年息百分之5 計算利息。（二）訴訟費用由被告負
    擔。（三）原告願供擔保，請准假執行。
二、被告方面:
(一)對於原告所主張已經與養父母終止收養關係沒有意見。
(二)原告請求被告給付遺產，蓋遺產既係全體繼承人公同共有，
    當應由全體公同共有人起訴，當事人方屬適格，本件僅原告
    一人起訴，顯與民事訴訟法第56條規定不符，於未得全體繼
    承人同意前其訴當非合法，應予駁回。
(三)兩造之先父陳大江係於80年1 月24日死亡，被告固曾於77年
    9 月19日陪同先父及地主林鐘鑾嬌、乙○○母子等共4 人前
    往領取土地徵收補償金，然被告僅係協同到場，該補償金之
    支票及債券皆交由先父領取保管處分（支票部分已存入先父
    之銀行帳戶內），被告並未領得占為己有，先父當年僅行為
    不便，需被告協同扶持，然其意識清楚，支票於領得後皆已
    交其存入帳戶自由處分，被告並未動用，至於債券共721 萬
    元，分7 年給付。被告事後得知先父已交與母親陳林阿幼作
    為生活費，逐年領取（因被告及被告之妻曾多次代替母親領
    取），然皆與被告無關，且77年9 月19日有4 人共同前往領
    取補償金，先父確曾親往，被告並無如原告所述有侵占隱匿
    之事實。
(四)領取補償金當天因先父陳大江行動不方便，關於排隊、跑腿
    、遞送文件即交由被告去做，但是先父陳大江都在現場，又
    因被告要交付文件、領取補償金，所以才記載被告為受託人
    會同領款人。
(五)補償金所領取之支票號碼第189023號支票，於支票背面載有
    存入61428 _0帳號內，而該帳號是屬於先父陳大江所有，足
    證該款項並非被告所侵占。並聲明：（一）請求駁回原告之
    訴。（二）訴訟費用由原告負擔。（三）如受不利判決，請
    准供擔保免為假執行。
三、本件原告原係出養林景廣（起訴狀載為林景曠）、林李爻為
    養女，嗣於42年2 月2 日雙方合意終止收養關係，此有終止
    收養書、戶籍謄本等影本各1 件附卷可證，並為被告所不爭
    執，依民法第1083條之規定，養子女自收養關係終止時起，
    回復其與本生父母之關係，是以原告係陳大江之親生子女，
    其於陳大江死亡後，係屬民法第1138條第1 款所定之繼承人
    ，合先敘明。
四、按繼承，因被繼承人死亡而開始。繼承人有數人時，在分割
    遺產前，各繼承人對於遺產全部為公同共有。民法第1147條
    、第1151條分別定有明文。又公同共有人之權利義務，依其
    公同關係所由規定之法律或契約定之。除前項之法律或契約
    另有規定外，公同共有物之處分，及其他之權利行使，應得
    公同共有人全體之同意。此亦為民法第828 條所明定。茲依
    原告所主張：本件尚有其他繼承人陳林阿幼、陳肇崇、陳林
    富美、陳金蓮、陳肇發、陳肇木、陳淑霞、鄭夙芬、鄭怡君
    、林陳玉枝、陳玉秀、陳淑錦等人，原告未取得該等繼承人
    之同意，單獨提起訴訟，其當事人之適格即有欠缺，自屬不
    可准許。
(一)原告辯稱其在徵求其他繼承人同意書之過程，有部分繼承人
    業領獲系爭補償金，該補償金既經分析，即非屬公同共有物
    ，無須由全體公同共有人一同起訴，是以原告得依不當得利
    之規定，單獨請求被告返還侵占原告應繼分部分之款項。惟
    所謂補償金已經分析云云，究係何繼承人已受分配、分配多
    少，均付諸闕如，原告空言主張自難採信。
(二)原告另辯稱：本件有部分人士已取得補償金，參考該部分財
    產分析之事實而論，依客觀判斷，事實上無法得全體公同共
    有人同意，原告依應繼分單獨提起本件訴訟，係屬合法云云
    。惟查，何繼承人係屬利害關係相反、何繼承人係屬所在不
    明、或有何依客觀判斷不能得其同意之情形，原告均置而不
    論，僅泛言本件事實上無法得全體公同共有人之同意，亦無
    足採。
五、再者，原告主張被告侵占被繼承人陳大江之遺產4047萬5241
    元，獲有上述款項之不當得利云云，係以台北縣政府93年5
    月4 日北府地用字第0930340376號函為主要依據。惟查：
(一)系爭台北縣三重市○○○段長泰小段154 、154 之1 地號等
    二筆土地，地主為林鐘鑾嬌、乙○○母子，兩造之父陳大江
    則為佃農。而於77年9 月19日乙○○、林鐘鑾嬌以地主之身
    分，陳大江以佃農之身分前往領取補償金，因陳大江身體狀
    況不是很好，行動比較緩慢，由被告丙○○陪同到場，領款
    過程都是陳大江自己親自蓋章，親自為領款行為，陳大江當
    時意識清楚，只是行動沒有那麼方便，可能因陳大江年紀大
    ，而被告丙○○陪同去，故而記載丙○○為受託人及會同領
    款人，此經證人乙○○結證在卷。
(二)前開系爭補償金所領取之支票，其支票號碼為：BH0000000
    號、發票日77年9 月20日、金額3326萬5241元，於同年月21
    日存入第61428 _0號帳戶領款，此有該支票正、反面影本附
    卷可證。而前開第61428 _0號帳戶，乃陳大江所有之中國農
    民銀行三重分行之帳戶，此亦有中國農民銀行三重分行95年
    2 月15日（95）農重字第9532300025號函附卷可證。
(三)系爭補償金係由被繼承人陳大江親自領取，並存入陳大江本
    人之帳戶內取款，並無證據足認被告有侵占該款項之嫌，此
    外原告復未能舉證以實，徥原告指稱被告侵占系爭補償金云
    云，亦無足取。
六、從而，原告依民法第1148條及179 條不當得利之規定，請求
    被告給付337 萬2936元暨法定利息，在程序上其當事人之適
    格有欠缺，而在實體上亦無理由，均應予駁回。其假執行之
    聲請，亦失所附麗，併予駁回。
七、訴訟費用負擔之依據：民事訴訟第78條。
中    華    民    國    95    年    5     月    9     日
                  家事庭    法  官  毛崑山
以上正本係照原本作成
如對本判決上訴，須於判決送達後20日內向本院提出上訴狀
中    華    民    國    95    年    5     月    9     日
                            書記官  廖宮仕


司法院資訊處製作；財團法人民間司法改革基金會備份。
